【裁判字號】    98,訴,1257
【裁判日期】    990119
【裁判案由】    清償債務
【裁判全文】
臺灣桃園地方法院民事判決              98年度訴字第1257號
原      告  甲○○
訴訟代理人  郭玉健律師
被      告  丙○○
被      告  乙○○
            丁○○
上列當事人間請求清償債務事件，本院於民國99年1 月5 日言詞
辯論終結，判決如下：
    主  文
被告乙○○、丁○○應給付原告新臺幣壹佰壹拾伍萬柒仟零玖拾
參元及自民國九十八年十一月二十八日起至清償日止，按週年利
率百分之五計算之利息。
原告其餘之訴駁回。
訴訟費用由被告乙○○、丁○○負擔。
本判決原告勝訴部分，於原告以新臺幣肆拾萬元供擔保後，得假
執行。但被告乙○○、丁○○如以新臺幣壹佰壹拾伍萬柒仟零玖
拾參元為原告預供擔保，得免為假執行。
原告其餘假執行之聲請駁回。
    事  實  及  理  由
甲、原告起訴主張，原告於民國96年6 月間同意被告3 人之拜託
    ，以自己名義登記為門牌號碼桃縣桃園市○○街62巷12之4
    號5 樓不動產（下稱系爭不動產）之所有權人，並以上開不
    動產為抵押，以原告名義為借款人，向國泰世華銀行桃園分
    行及復華銀行桃園分行分別抵押貸款新臺幣（下同）133 萬
    5 千元、信用貸款1 百萬元，被告丙○○則為上開抵押貸款
    之連帶保證人。而被告於請求原告借名登記為上開不動產所
    有權人及抵押人、借款人時，保證貸款會全部按期清償，原
    告絕不會受任何損害。嗣於貸得各該款項之後，即由被告領
    取花用。而貸款之初尚由被告分期繳納本息1 年6 個月，之
    後被告即不再繳付，均由原告代為清償。被告違反保證原告
    不受損失之約定，對原告有債務不履行之損害賠償義務；又
    原告向上開銀行貸得之款項，均由被告全數取用，兩造間亦
    有消費借貸之關係，原告有借用物返還請求權；縱原告無上
    開請求權，亦得依不當得利之法律關係，請求被告返還所受
    之不當得利。而原告嗣後以125 萬元之價金出售系爭不動產
    ，扣除代為清償復華銀行之貸款879,725 元、清償國泰世華
    銀行之貸款420,960 元與1 百萬元、其他轉帳手續費、借款
    利息、地價稅、房屋稅、電費、接電費、復電費、規費、買
    賣雜支、契稅、仲介費、代書費、綜合所得稅補稅等合計為
    106,408 元之支出後，原告仍受有1,157,093 元之損失，自
    得請求被告賠償之。綜上所述，爰依法提起本件訴訟等語。
    並為訴之聲明：被告應給付原告1,157,093 元及分別自支付
    命令送達、追加被告暨變聲明狀繕本送達翌日起至清償日止
    ，按年息5%計算之利息；原告並願供擔保，請准宣告假執行
    。
乙、被告丙○○則以：被告丙○○於94年5 月、6 月間介紹原告
    與從事房屋投資買賣之被告乙○○、丁○○認識，其等3人
    認識後，口頭約定以原告之名義貸款買下系爭不動產作為投
    資。當時原告曾表示既然不動產所有權登記於自己名下，就
    算將來未賣出而被告乙○○、丁○○又無力償還貸款時，原
    告還可以留下自住或轉賣，故欣然答應，並於貸款完成及交
    屋後收取被告乙○○、丁○○5 萬元之酬庸。原告所稱之貸
    款均由被告乙○○、丁○○用於購買上開不動產及整修所用
    ，被告丙○○並未拿取任何款項。而銀行於辦理貸款時，須
    一名連帶保證人，但因被告乙○○、丁○○皆有卡債問題，
    無法擔任，被告丙○○基於與原告多年之同事情誼，為使原
    告順利賺取5 萬元之酬庸，始答應擔任連帶保證人，並非保
    證原告不受損害。又辦理貸款期間，因原告對於桃園縣桃園
    市之路況不熟，被告乙○○、丁○○才請被告丙○○開車帶
    原告前往銀行開戶。被告乙○○、丁○○於95年12月底開始
    無力繳納貸款，透過被告丙○○多次約原告協商，曾提議上
    開不動產歸原告所有，剩餘房屋貸款由原告繳納；信用貸款
    之部分則由被告乙○○、丁○○共同承擔清償。但之後原告
    又要求被告乙○○、丁○○加簽信用貸款餘額70餘萬元兩倍
    之本票，被告乙○○、丁○○不願意，雙方無法達成共識。
    原告與被告乙○○、丁○○多次協商無共識後，被告丙○○
    基於道義責任加上是銀行連帶保證人，故曾拿出2 萬元予原
    告代墊貸款，但原告自知被告丙○○並未欠原告錢，故託被
    告丙○○之姊將錢退還等語，資為抗辯。並為答辯聲明：駁
    回原告之訴及假執行之聲請。
丙、被告乙○○、丁○○均未於言詞辯論期日到場，亦均未提出
    書狀作何聲明或陳述。
丁、得心證之理由：
壹、程序方面
一、按訴狀送達後，原告不得將原訴變更或追加他訴。但請求之
    基礎事實同一者、擴張或減縮應受判決事項之聲明者，不在
    此限，民事訴訟法第255 條第1 項第2 款、第3 款分別定有
    明文。經查，本件原告起訴時，其訴之聲明係請求被告丙○○給付原告155 萬元及自支付命令送達翌日起至清償日止，
    按年息5%計算之利息；嗣於本院審理中，原告本於同一基礎
    事實而追加被告乙○○、丁○○，並縮減其聲明之金額如前
    所述。核原告所為上開訴之變更、追加，合於前揭法律規定
    ，自應准許。
二、本件被告乙○○、丁○○經合法通知，均無正當理由，未於
    言詞辯論期日到場，核均無民事訴訟法第386 條各款所列情
    形，此部分爰依原告聲請，由其一造辯論而為判決。
貳、實體方面
一、本件原告所主張其於96年6 月間登記為系爭不動產之所有權
    人，並以系爭不動產為抵押，以原告名義為借款人向國泰世
    華銀行桃園分行及復華銀行桃園分行分別貸款133 萬5 千元
    、1 百萬元，被告丙○○則為抵押貸款之連帶保證人。貸款
    之初尚由被告乙○○、丁○○分期繳納本息1 年6 個月，之
    後被告乙○○、丁○○即不再繳付，均由原告代為清償。又
    原告嗣後以125 萬元之價金出售系爭不動產，扣除代為清償
    復華銀行貸款879,725 元、國泰世華銀行貸款420,960 元與
    1 百萬元、其他轉帳手續費、借款利息、地價稅、房屋稅、
    電費、接電費、復電費、規費、買賣雜支、契稅、仲介費、
    代書費、綜合所得稅補稅合計106,408 元之支出後，原告受
    有損失1,157, 093元等事實，業據提出復華銀行信用貸款申
    請書、國泰世華銀行貸款契約書各乙份、復華銀行綜合存款
    存摺節印本4 紙、國泰世華銀行活期儲蓄存款存摺節印本5
    紙、郵局存摺節印本3 紙、復華銀行消費金融信用借款約據
    1 份、貸款清償證明書3 紙、房屋買賣契約書1 份、桃園地
    政事務所網路申領異動索引3 紙、放款利息收據4 份、收入
    憑條1 份、利息及手續費收入收據2 份、放款還本繳款收執
    證明聯1 紙、97年房屋稅繳款書1 紙、土地及建物登記謄本
    各1 份附卷可稽（均為影本，見本院98年度促字第10594 號
    卷第17頁至第27頁、第29頁至第32頁、第34頁至第38頁、第
    40 頁 至第42頁；本院卷第23頁至第26頁、第35頁至第37頁
    、第43頁至第52頁、第56頁、第57頁、第73頁至第77頁），
    復為被告丙○○所不爭執；被告乙○○、丁○○則經本院合
    法通知，既不於言詞辯論期日到場爭執，復未提出書狀作何
    陳述或抗辯，是原告所主張之上開事實，已堪信為真實。
二、又原告進而主張其係受被告3 人之拜託，始以自己名義登記
    為系爭不動產之所有權人並為借款；且被告於請求原告借名
    登記為系爭不動產所有權人及擔任抵押人、借款人時，保證
    貸款會全部按期清償，原告絕不會受任何損害；嗣所貸得之
    各該款項，均由被告領取花用之事實，則為被告丙○○所否
    認，並以前揭情詞置辯。
三、就被告乙○○、丁○○之部分，經查，被告乙○○、丁○○
    經本院合法通知未到場或提出書狀作何陳述或答辯，已如前
    述。又被告乙○○於原告追加為被告之前，業於本院98年10
    月19日到庭證稱略以：伊與被告原來是同事，與原告則是經
    由被告丙○○而認識的；本件當初是因為銀行貸款條件的關
    係，所以經由被告丙○○介紹，由原告登記為系爭不動產的
    所有權人，並且由原告去貸款，原告收5 萬元的酬勞。貸款
    時有與原告講好房貸與信貸都是伊與被告丁○○來繳，一邊
    繳貸款一邊想辦法賣房子，但因為後來景氣不好，銀行緊縮
    銀根，房子比較難賣，所以伊與被告丁○○貸款也繳不起，
    之後有聯絡原告到公司來協調，把銀行存摺、印鑑章、權狀
    轉交給原告，使原告安心，知道伊與被告丁○○會繼續處理
    。且本件投資買賣系爭不動產只有伊與被告丁○○2 人，被
    告丙○○只是介紹伊、被告丁○○與原告認識。另伊有卡債
    問題，故不能當原告借款時之連帶保證人等語在卷可參（見
    本院卷第17頁、第18頁背面），核與原告此部分之主張，並
    無不符。且按當事人對於他造主張之事實，於言詞辯論時不
    爭執者，視同自認；當事人對於他造主張之事實，已於相當
    時期受合法之通知，而於言詞辯論期日不到場，亦未提出準
    備書狀爭執者，準用第1項之規定，民事訴訟法第280 條第1
    項前段、第2 項前段定有明文。故本件被告乙○○、丁○○
    對原告上開主張，依前揭法律規定，亦已視同自認，則原告
    此部分之主張，對被告乙○○、丁○○之部分，亦已堪信為
    真實。
四、再按因可歸責於債務人之事由，致給付不能者，債權人得請
    求賠償損害；因可歸責於債務人之事由，致為不完全給付者
    ，債權人得依關於給付遲延或給付不能之規定行使其權利，
    民法第226 條第1 項、第227 條第1 項定有明文。本件原告
    與被告乙○○、丁○○間既有借原告名義登記為系爭不動產
    之所有權人並為借款；且被告乙○○、丁○○並保證貸款會
    全部按期清償，原告不會受任何損害等約定，則嗣後被告乙○○、丁○○未完全履行此等約定之內容，並致原告受有上
    開損害；且衡其情節，被告乙○○、丁○○此等不完全給付
    之債務不履行行為，係屬可歸責亦甚明確，則原告請求被告
    乙○○、丁○○賠償其所受之上開損害合計1,157,093 元，
    洵屬有據。此部分原告對被告乙○○、丁○○之請求既經本
    院准許，則原告另據民法消費借貸、不當得利之法律關係，
    為同一聲明之請求部分，本院自無庸再予審究。
五、又按給付無確定期限者，債務人於債權人得請求給付時，經
    其催告而未為給付，自受催告時起，負遲延責任。其經債權
    人起訴而送達訴狀，或依督促程序送達支付命令，或為其他
    相類之行為者，與催告有同一之效力；遲延之債務，以支付
    金錢為標的者，債權人得請求依法定利率計算之遲延利息；
    應付利息之債務，其利率未經約定，亦無法律可據者，週年
    利率為5%，民法第229 條第2 項、第233 條第1 項前段、第
    203 條分別定有明文。本件係屬債務不履行損害賠償之債，
    為無確定期限者；又係以支付金錢為標的，則依上揭法律規
    定，原告就被告乙○○、丁○○應給付之金額部分，一併請
    求自起訴狀繕本送達翌日即98年11月28日（見本院卷第79頁
    送達證書所載）起至清償日止，按法定利率即年息5%計算之
    利息，於法亦屬有據。
六、就被告丙○○之部分，則查，依前開被告乙○○之證言可知
    ，買賣系爭不動產之部分，僅有被告乙○○、丁○○2 人參
    與投資，且原告僅係經由被告丙○○介紹而認識被告乙○○
    、丁○○，進而同意出具名義登記為系爭不動產所有權人及
    為借款人，至被告丙○○雖亦為原告向國泰世華銀行借款時
    之連帶保證人，有前揭國泰世華銀行貸款契約書之記載可稽
    ，並為被告丙○○所不爭執。然被告丙○○願意擔任原告上
    開借款之連帶保證人之可能原因不止一端，原告既主張被告
    丙○○亦為投資系爭不動產之人，故應與被告乙○○、丁○○擔負相同責任，則就此有利於原告主張之事實，依民事訴
    訟法第277 條前段之規定，自應由原告負舉證之責任。就此
    原告除提出上開銀行之貸款及清償資料外，僅據提出兩造間
    對話之錄音光碟（見本院卷第38頁、第39頁、第42頁）與譯
    文；而此等對話僅有被告丙○○不否認與原告共同前去辦理
    原告銀行開戶之行為及將存摺交予被告丁○○（譯文見本院
    卷第38頁）、被告丙○○自承：「就是當初我信任乙○○、
    信任丁○○，結果才會拖累到你姿妏…。」等語（譯文見本
    院卷第40頁正面）、被告乙○○陳述：「你（即原告）被丙○○拖累，丙○○被我拖累，意思一樣。」（譯文見本院卷
    第41頁正面）等語之內容，衡情尚難明確據以認定被告丙○○有與被告乙○○、丁○○共同投資而共同委由原告出具名
    義及為上開保證原告不受損害之情。況被告丙○○曾交付2
    萬元予原告以助其償還分期貸款，惟經原告接絕收受，並託
    訴外人即被告之姊章沛婕交還此2 萬元，且寫了一封內容略
    以：「…希望大家有空約出來把話全部講清楚，真相自然還
    原，估封內有2 萬塊，是綺汝的，她沒欠我，拿回去吧！」
    等語之信函交予訴外人章沛婕，有此信件影本1 紙在卷可憑
    （見本院卷第28頁），並為原告所不爭執，自更難認為原告
    自始即認為被告丙○○有參與本件投資約定及保證之事實。
    此外，原告就被告丙○○確有共同與被告乙○○、丁○○投
    資系爭不動產並託原告以自己名義登記為系爭不動產之所有
    權人及借款，且共同保證貸款會全部按期清償，原告絕不會
    受任何損害等事實，又未能提出其餘證據以資證明所主張者
    為真實，自難採信。
七、按因可歸責於債務人之事由，致給付不能者，債權人得請求
    賠償損害；因可歸責於債務人之事由，致為不完全給付者，
    債權人得依關於給付遲延或給付不能之規定行使其權利；借
    用人應於約定期限內，返還與借用物種類、品質、數量相同
    之物，未定返還期限者，借用人得隨時返還，貸與人亦得定
    1 個月以上之相當期限，催告返還；無法律上之原因而受利
    益，致他人受損害者，應返還其利益。雖有法律上之原因，
    而其後已不存在者，亦同，，民法第226 條第1 項、第227
    條第1 項、第478 條、第179 條固分別定有明文。本件被告
    丙○○既難認定有與原告為前所述之約定內容，自不得認被
    告丙○○對原告有何債務不履行之行為；被告丙○○又非向
    原告借貸款項之人；復未得有何利益而致原告受有損害，則
    原告主張其對被告丙○○有債務不履行、借款返還請求權、
    不當得利請求權，即均核與上開法律規定之要件未合，不應
    准許。
八、從而，原告依與被告乙○○、丁○○約定之法律關係，請求
    被告乙○○、丁○○應給付原告1,157,093 元及自98年11月
    28日起至清償日止，按週年利率5%計算之利息，為有理由，
    應予准許；至原告其餘請求之部分，則為無理由，應予駁回
    。
九、兩造其餘攻擊或防禦方法及未經援用之證據，經本院斟酌後
    ，認為均不足以影響本判決之結果，自無再逐一詳予論駁之
    必要，併此敘明。
十、本件原告陳明願供擔保以代釋明，聲請宣告假執行，就其勝
    訴部分，經核無不合，爰酌定相當擔保金額准許之；另本院
    併依職權酌定相當擔保金額，宣告被告乙○○、丁○○供擔
    保後，得免為假執行。至原告敗訴部分，其假執行之聲請，
    已失所附麗，應予駁回。
據上論結，本件原告之訴為一部有理由，一部無理由，依民事訴
訟法第385 條第1 項前段、第79條、第85條第1 項但書、第390
條第2 項、第392 條第2 項，判決如主文。
中    華    民    國    99    年    1     月    19    日
              民事第二庭    法  官  張震武
以上正本係照原本作成
如對本判決上訴，須於判決送達後20日內向本院提出上訴狀
中    華    民    國    99    年    1     月    19    日
                            書記官  顏伯儒

司法院資訊處製作；財團法人民間司法改革基金會備份。
